【裁判字號】    91,上更(一),54
【裁判日期】    920326
【裁判案由】    第三人異議之訴
【裁判全文】
臺灣高等法院高雄分院民事判決  九十一年度上更(一)字第五四號
      上  訴  人  甲○○
      被  上訴人  乙○○
      訴訟代理人  石宜琳律師
右當事人間第三人異議之訴事件，上訴人對於中華民國八十八年六月十日臺灣屏東地
方法院八十二年訴字第二九三號第一審判決提起上訴，經最高法院第一次發回更審，
本院判決如左：
      主      文
上訴駁回。
第二審及發回前第三審訴訟費用由上訴人負擔。
      事      實
甲、上訴人方面：
  一、聲明：
    (一)原判決關於上訴人敗訴部分廢棄。
    (二)右廢棄部分被上訴人在第一審之訴駁回。
    (三)第一、二審及發回前第三審訴訟費用，由被上訴人負擔。
  二、陳述：除與原判決書記載相同者，予以引用外，補稱：
    (一)證人陳新傳在台灣高雄地方法院八十二年度訴字第四九八七號判決中曾證稱，
      被上訴人之系爭所有權狀及印鑑章，係分別由被上訴人及其妻親拿給其子簡進
      取，足證被上訴人事先應有同意並授權其子簡進取設定系爭抵押權，被上訴人
      既有事先授權其子辦理本件系爭抵押權，則依民法第一０三條規定，被上訴人
      自應負債務人兼義務人之責。
    (二)次查被上訴人所有坐落屏東縣萬丹鄉○○段第一八九一地號土地既其上之房屋
      （下稱「新鐘段房地」），均分別設有上訴人甲○○第一順位抵押權、訴外人
      王進興第二順位抵押權、洪夏銘第三順位抵押權，而訴外人王進興之第二順位
      抵押權亦已於八十一年八月二十七日，因所擔保之債權受清償而塗銷登記，此
      有土地及建物登記簿影本存卷可稽，於此倘訴外人王進興之第二順位抵押權係
      經被上訴人同意設定時，何以被上訴人未發現前後之第一、三順位抵押權之係
      未經其同意而設定？如該第二順位之抵押權亦為未經被上訴人同意而設定，何
      以被上訴人未列該抵押權人為刑事偽造文書案件之共同被告，被上訴人並未能
      自圓其說，是其言係因其子簡進取竊取其印鑑章及證明書、所有權狀而擅為抵
      押權之設定，實不可採信。
    (三)按欲主張表見代理之法律關係，須本人有表見之事實，致使第三人信該他人有
      代理權之存在，且須該第三人有本人應負表見代理責任之主張，最高法院六十
      台上第二一三０號判例著有明文。查依原審所附卷宗被上訴人曾於七十九年七
      月間及八十二年一月間申請就其印鑑章辦理變更登記，由此可見被上訴人平素
      對印鑑章之保管甚為謹慎，豈有自八十年十月間至八十一年十二月止，反而對
      新登記未久之印鑑章及係爭土地所有權狀之保管疏於注意，進而被竊取盜用，
      而受數次不實之抵押權設定之理，故被上訴人此部分陳述甚難令人採信。故依
      前述前述證人陳新傳之證言及上述之事實，被上訴人亦應依上開最高法院之判
      例負授權人之責任，原審法院之認定顯有錯誤。
    (四)退步言，縱簡進取係竊取被上訴人之印鑑章、印鑑證明、而就被上訴人財產為
      侵權行為，被上訴人就印鑑章等證明既應注意而不為必要之保管注意，顯有過
      失，兩者同為侵害上訴人之債權，參照最高法院二十二上字第二四三七號判決
      可知，故被上訴人仍應依民法第一百八十四條、第一百八十五條共同負連帶損
      害賠償責任。
    (五)再者，被上訴人於起訴狀聲明第二項中，雖有確認權利價值新台幣（以下同）
      二百萬元之抵押權設定關係不存在之聲明，惟被上訴人訴訟代理人已於八十二
      年十二月十七日請求撤回該確認部分，並經記明筆錄；詎被上訴人卻又於八十
      七年十一月二十日辯論意旨狀中又為訴之追加確認二百萬元抵押權不存在，此
      部份亦經上訴人之訴訟代理人聲明不同意訴之追加記明筆錄在卷，原審對此部
      份逕漏而不審而遽為確認部分之判決，亦有違誤。
    (六)新鐘段房地既經第一審判決同案被告金祥誠塗銷基於買賣所為之所有權移轉登
      記確定，回復為被上訴人所有，被上訴人猶依強制執行法第十五條提起本件第
      三人異議之訴，於法顯有不合。
三、證據：援用在原審之立證方法。
乙、被上訴人方面：
  一、聲明：
    (一)上訴駁回。
    (二)第二審訴訟費用由上訴人負擔。
  二、陳述：除與原判決書記載相同者，予以引用外，補稱：
    (一)證人陳新傳雖曾證稱「簡進取曾告知他所有權狀及印鑑章為伊母親及父親合拿
      給伊。」然此亦僅為簡進取所告知，究非被上訴人所親口告知上訴人或陳新傳
      ，簡進取所言是否真實本屬可議，再者，簡進取竊取被上訴人印鑑章、土地所
      有權狀及偽造被上訴人文書既經有罪判決確定，更可知簡進取當時所言並非真
      實，更不足認定被上訴人已同意或授與代理權與簡進取為借款及設定抵押權之
      行為。
    (二)再者倘被上訴人確同意簡進取就上開房地向上訴人設定抵押，何以簡進取未偕
      同上訴人等至被上訴人處看房子，俾向上訴人或其妻說明來意，確僅由楊傳代
      同上訴人前去，於此時有悖常情。
    (三)縱陳新傳曾同上訴人至被上訴人處看房子，雖被上訴人妻在場，若被上訴人同
      意設定抵押貸款，何以陳某及上訴人未向被上訴人之妻說明來意或求證是否同
      意設定抵押之事實；縱當時被上訴人在場，然設定抵押權貸款並非夫妻間可互
      為代理之日常事務，故就本案而言，被上訴人之妻亦不能認為係被上訴人之代
      理人，進而認被上訴人已同意為抵押借款。
    (四)被上訴人雖與簡進取為父子，並曾借款予其經營生意，然此皆由被上訴人親自
      為之，並無授權簡進取辦理，故縱被上訴人曾提供土地設定抵押供簡進取貸款
      之用，亦不能逕為推論本案被上訴人有同意為貸款抵押，更不能因此質疑被上
      訴人否認同意簡進取之行為係共同詐取財物，故上訴人主張有民法第一百零三
      條之適用並無理由。
    (五)上訴人主張被上訴人曾設定抵押權與訴外人王進興、洪夏銘，然就事實而言此
      與被上訴人是否有否同意或授權簡進取設定抵押權與上訴人並無關聯。
    (六)民法第一百六十九條之適用，乃為保護交易安全而設，故本人就他人以其名義
      與第三人所為之代理行為，應負授權人責任者，須以他人所為之代理行為，係
      在其曾經表示授與他人代理權之範圍內為其前提要件，或本人有表現之事實，
      足始第三人信該他人有代理權之請求存在，最高法院四十年台上第一二八一號
      、六十台上第二一三０號判例著有明文；被上訴人系爭之土地權狀、印鑑證明
      、印鑑章均由自己保管，簡進取所以取得而為抵押權設定者乃向上訴人所竊取
      ，上訴人所稱之授權書係簡進取所偽造，證人代書李文燕、黃文鐘亦皆證稱辦
      理抵押借款時皆未見過被上訴人，被上訴人於知悉簡進取上開無權代理行為，
      亦即提出刑事告訴、表示反對；故依民法第一百六十九條之規定及前開判例之
      意旨，被上訴人既無授與代理權之行為並無表現之事實，又於知悉簡進取無權
      代理之行為後即為提出刑事告訴之反對表示，自不成立表現代理，被上訴人此
      點主張並無理由。
    (七)簡進取竊取被上訴人系爭不動產所有權狀、印鑑章、印鑑證明、及詐欺上訴人
      二百萬元，均屬其個人行為，而與被上訴人無涉，且上訴人對簡進取之上開債
      權並未因此而喪失，簡進取究非侵害上訴人之債權，故上訴人主張被上訴人應
      與簡進取同負民法第一百八十五條共同侵權行為責任，即屬無稽。
    (八)被上訴人雖曾撤回確認抵押權設定關係不存在之聲明，復又追加同一訴之聲明
      ，按於此除依民事訴訟法第二百五十五條第一項但書規定「不礙被告之防禦及
      訴訟之終結」外，上訴人亦已於原審為本案之言詞辯論，依上開法條之規定，
      亦應視為同意變更或追加，況依同法第二百五十六條第五款之規定，被上訴人
      上開之追加亦無須上訴人之同意。
    (九)本件案由固為「第三人異議之訴」，然系爭新鐘段房地既經第一審判決同案被
      告金祥誠塗銷基於買賣所為之所有權移轉登記確定，而回復為被上訴人所有，
      惟被上訴人於第一審訴訟程序中，始終主張系爭房地仍為被上訴人所有，是於
      第一審訴訟程序中，原告（即被上訴人）又於11.20.辯論意旨狀中，依法追加
      主張強制執行法第十四條債務人異議之訴。
三、證據：援用在原審之立證方法。
      理      由
一、按訴狀送達後，原告不得將原訴變更或追加他訴。但不甚礙被告之防禦及訴訟之
    終結者，不在此限，此觀修正前民事訴訟法第二百五十五條第一項之規定自明。
    查被上訴人於起訴狀聲明第二項中，載有確認權利價值二百萬元之抵押權設定關
    係不存在之聲明，而被上訴人於八十二年十二月十七日請求撤回該確認部分，並
    經記明筆錄，被上訴人嗣又於八十七年十一月二十日辯論意旨狀中又為訴之追加
    確認上開二百萬元抵押權不存在，雖經上訴人之訴訟代理人聲明不同意訴之追加
    ，並經記明筆錄，惟此部分追加他訴並不甚礙被告之防禦及訴訟之終結，原審就
    此確認部分為判決，依當時有效之上開規定，並無違誤。又本件被上訴人起訴時
    ，系爭新鐘段房地登記所有權人為「金祥誠」，被上訴人先以強制執行法第十五
    條為請求權基礎，請求法院撤銷就新鐘段房地所為之強制執行程序，嗣後被上訴
    人復於原審八十七年十一月二十日辯論意旨狀第六頁（見原審卷(二)第三八、三九
    頁）即主張追加強制執行法第十四條第二項之債務人異議之訴，因被上訴人所主
    張之原因事實均為其屬系爭房地所有權人，與上訴人甲○○間之借貸契約及抵押
    權設定契約均係訴外人簡進取無權代理所為，對被上訴人本人不生效力為由，據
    此請求撤銷就系爭房地所為之強制執行程序，此部分於原審訴之追加亦未妨礙上
    訴人之防禦及訴訟之終結，故亦應予准許，合先敘明。
二、被上訴人主張：坐落屏東縣萬丹鄉○○段一八九一地號，地目建，面積○‧○一
    九五公頃土地，暨其上建號一一二號即門牌號碼屏東縣萬丹鄉○○村○○○○路
    一之二十號之本國式鋼筋混凝土三層樓房建物（即系爭新鐘段房地），原係被上
    訴人所有，而其並未授權訴外人即其子簡進取處理新鐘段房地，惟簡進取於八十
    年八月間，竟基於意圖為自己不法所有之概括犯意，在屏東縣萬丹鄉香社村茄苳
    仔腳一之二十號被上訴人家中，趁被上訴人不注意之際，竊取被上訴人之印鑑章
    、印鑑證明書（七十七年三月二十二日核發）及新鍾段房地所有權狀，經由不知
    情之訴外人即代書陳新傳向不知情之上訴人甲○○抵押借款二百萬元，簡進取另
    又偽造被上訴人於八十年十月十日授權予簡進取全權處理新鐘段房地抵押設定事
    項之「授權書」，偽造被上訴人之署押，陳新傳於是以被上訴人為抵押債務人名
    義，於八十年十月十二日向屏東縣屏東地政事務所申請抵押權設定登記，使該管
    地政機關將此不實事項登載職務上作成之文書，足以生損害於被上訴人及地政機
    關對於土地之管理，簡進取因而向甲○○詐欺二百萬元等事實，業據簡進取於刑
    事案件及原審審理中陳明，核與被上訴人之指述相符，參以上訴人於原審調查中
    自承，辦理系爭房地設定抵押權事件中，從未見過被上訴人本人（見原審卷(一)第
    五十五頁），及證人即承辦八十年十月十日抵押借款之代書李文燕亦到庭證稱，
    辦理抵押的文件是簡進取拿來的，從未見過被上訴人等情，並有被上訴人提出之
    土地登記簿謄本、建物登記簿謄本、土地建築改良物抵押權設定契約書、土地建
    築改良物買賣所有權移轉契約書、土地登記申請書及台灣高雄地方法院檢察署檢
    察官八十二年度偵字第一一三七二號起訴書、本院八十五年度上更(一)字第一二七
    號刑事判決等為證，簡進取因犯竊盜、行使偽造私文書、使公務員登載不實公文
    書、詐欺罪，經本院以八十五年度上更(一)字第一二七號刑事判決，依共同連續行
    使偽造私文書罪，判處有期徒刑二年確定，金祥誠因犯行使偽造私文書、使公務
    員登載不實公文書、收受贓物罪，亦經最高法院以八十六年度台上字第四一七九
    號刑事判決，依共同連續行使偽造私文書罪，判處有期徒刑一年六月確定，此經
    原審調閱臺灣高雄地方法院檢察署檢察官八十二年度偵字第一一三七二號偵查卷
    宗、臺灣高雄地方法院八十二年度訴字第四九七八號、本院八十三年度上訴字第
    二九七二號、最高法院八十五年度台上字第一七九五號、本院八十五年度上更(一)
    字第一二七號、最高法院八十六年度台上字第四一七九號刑事卷宗查證屬實，堪
    認被上訴人上開主張為實在。
三、上訴人甲○○雖辯稱：印鑑章、土地所有權狀均屬私人極重要之證章，民間例由
    私人謹慎妥適保管不易遺失遭竊，本件新鐘段房地分別設定有上訴人二百萬元之
    第一順位抵押權、訴外人王進興一百二十萬元之第二順位抵押權，及同案被告洪
    夏銘（經台灣屏東地方法院八十二年訴字第二九三號判決確定抵押權不存在確定
    ）六百萬元之第三順位抵押權，被上訴人推說連續三次，屢被簡進取竊取權狀、
    印鑑章，甚且包括七十七年七月二十二日之印鑑證明，被上訴人保留舊印鑑證明
    所為何事？在在有違經驗法則，難令人置信，且被上訴人未列王進興為同案被告
    ，倘王進興之第二順位抵押權係經被上訴人同意而設定，何以被上訴人於設定及
    塗銷該抵押權時，均未發現第一及第三順位抵押權未經被上訴人同意？是被上訴
    人顯係以簡進取之刑責解免其民事責任云云。被上訴人則主張上開第二順位抵押
    權亦係訴外人簡進取未經被上訴人同意擅自設定的，迄簡進取偽造被上訴人之「
    授權書」並設定系爭抵押權予上訴人及同案被告洪夏銘之事件爆發後，被上訴人
    始察覺上情，惟因簡進取就該借款已還清，該王進興之第二順位抵押權亦以塗銷
    ，被上訴人始未列王進興為偽造文書之共同被告等語。經查，訴外人王進興之上
    開第二順位抵押權已於八十二年八月二十七日因清償而塗銷，有屏東地政事務所
    八十七年七月十七日（八七）屏所地一字第一二四八六號函在原審卷可參（見原
    審卷一第三０八、三０九頁）；按民事訴訟法第二百八十二條固規定，法院得依
    已明瞭之事實，推定應證事實之真偽，惟其推定仍應本於法院自由心證，應用經
    驗定則為之，倘已明瞭之事實，與應證事實間，互無因果，亦無主從或互不相容
    之關係時，自不得為此項事實之推定，最高法院著有七十六年台上字第七二八號
    判例可資參照，被上訴人雖未同時將訴外人王進興列為被告，並不表示曾同意王
    進興設定第二順位抵押權，更難以此推論被上訴人即有同意簡進取為上訴人及同
    案被告洪夏銘設定第一及第三順位抵押權，上訴人前開主張，誠屬臆測之詞，不
    足採信。
四、上訴人復主張被上訴人平素對印鑑章之保管甚為謹慎，豈有自八十年十月間至八
    十一年十二月止，反而對新登記未久之印鑑章及係爭土地所有權狀之保管疏於注
    意，進而被竊取盜用，而受數次不實之抵押權設定之理，故被上訴人對於其子簡
    進取之行為，至少需負表見代理之責任云云，然查，被上訴人之印鑑章、七十七
    年三月二十二日新核發之印鑑證明書及新鐘段房地所有權狀，係置於家中為訴外
    人簡進取趁機竊取一節，已如前述，按表見代理云者，係指由自己之行為表示以
    代理權授與他人，或知他人表示為其代理人而不為反對之表示者，雖無代理權，
    而因有可信其有代理權之正當理由，遂由法律視同有代理權之謂，本件被上訴人
    之印鑑章、印鑑證明書及新鐘段房地所有權狀係在不知情之狀況下遭其子簡進取
    竊取，被上訴人對於簡進取向上訴人借款二百萬元、偽造「授權書」及設定抵押
    權予上訴人等事實，均無從知悉，並無所謂「由自己之行為表示以代理人授與他
    人」或「知他人表示為其代理人而不為反對之表示」之情形，上訴人自無從依據
    表見代理之法律關係，請求被上訴人負代理人責任之餘地。
五、上訴人又主張縱認簡進取係竊取被上訴人之印鑑章、印鑑證明，而就被上訴人財
    產為侵權行為，被上訴人就印鑑章等證明既應注意而不為必要之保管注意，顯有
    過失，被上訴人仍應依民法第一百八十四條、第一百八十五條共同負連帶損害賠
    償責任云云，惟查，訴外人簡進取雖有竊取被上訴人印鑑章、印鑑證明及系爭房
    地所有權狀，進而向上訴人詐騙二百萬元之行為，然究屬訴外人簡進取個人之行
    為，上訴人雖主張被上訴人應與簡進取負共同侵權行為責任，惟未就其二人如何
    為犯意之聯絡及如何為行為之分擔舉證以實其說，且上訴人亦未證明被上訴人有
    疏於保管印鑑章、印鑑證明及疏於保管印鑑章、印鑑章與上訴人之損害間有相當
    因果關係之情事，從而，上訴人此部分主張尚難採信。
六、綜上所述，簡進取以被上訴人名義與上訴人甲○○所訂之借貸契約及抵押權設定
    契約之效力均不及於被上訴人，是被上訴人與上訴人間並無任何借貸關係，亦無
    抵押權設定關係，惟上訴人甲○○仍主張有借貸及抵押權設定關係存在，且上訴
    人並就新鐘段房地實行抵押權聲請拍賣抵押物為強制執行，致該法律關係不明確
    ，是被上訴人自有提起確認之訴之必要。從而，被上訴人起訴請求確認被上訴人
    與上訴人甲○○間就新鐘段房地之二百萬元抵押權關係不存在，即有理由。
七、按無法律上之原因而受利益，致他人受損害者，應返還其利益，民法第一百七十
    九條前段定明文。又所有人對於妨害其所有權者，得請求除去之，亦為民法第七
    百六十七條中段所明定。查被上訴人為系爭房地之所有權人，其與上訴人甲○○
    間並無借貸關係及抵押權設定關係，然上訴人卻登記為系爭房地之抵押權人，已
    如前述，是上訴人為無法律上原因而受有抵押權人之登記利益，致被上訴人受損
    害，被上訴人自得依民法第一百七十九條不當得利之規定，請求上訴人塗銷上開
    抵押權之登記。又被上訴人既為系爭房地之所有權人，其與上訴人間並無抵押權
    設定關係，是被上訴人對上訴人亦得行使民法第七百六十七條中段之除去妨害請
    求權，請求上訴人塗銷抵押權設定登記。從而，被上訴人依民法第一百七十九條
    、第七百六十七條中段規定，請求上訴人甲○○應將就新鐘段房地於八十年十月
    十二日向屏東地政事務所所為登記字號屏東字第二六九五七號共同擔保二百萬元
    之抵押權設定登記予以塗銷，於法即無不合，應予准許。
八、按執行名義無確定判決同一之效力者，於執行名義成立前，如有債權不成立或消
    滅或妨礎債權人請求之事由發生，債務人亦得於強制執行程序終結前提起異議之
    訴，強制執行法第十四條第二項定有明文。被上訴人起訴主張其與金祥誠間之買
    賣關係不存在，其所有權不因無效原因所為之移轉登記而失其存在，其仍為新鐘
    段房地所有人，業經原審判決金祥誠塗銷基於買賣關係所為之所有權移轉登記確
    定，系爭新鐘段回復為被上訴人所有，被上訴人為此依據上開強制執行法第十四
    條第二項規定，請求排除台灣高雄地方法院八十四年度民執字第四五一三號與上
    訴人甲○○間因拍賣抵押物強制執行事件就新鐘段房地所為之強制執行程序等語
    。經查，上訴人以台灣高雄地方法院八十四年度拍字第一四六一號拍賣抵押物裁
    定聲請拍賣抵押物，係以訴外人簡進取於八十年十月十日向其借款二百萬元，約
    定清償期為八十一年四月十日，並有利息及違約金之約定，並以被上訴人所有之
    新鐘段房地設定抵押權為擔保，經登記在案，詎清償期屆至後，簡進取竟未依約
    清償債務，而由被上訴人將上開不動產所有權移轉登記與金祥誠，依法對抵押權
    人不生影響為據聲請拍賣抵押物，且該強制執行程序尚未終結，此經原審調閱上
    開民事執行卷宗查證明確，既被上訴人已因判決確定回復為系爭新鐘段房地之所
    有權人，上訴人取得拍賣抵押物之裁定為無確定判決同一效力之執行名義，且上
    訴人取得該抵押權之登記利益為無法律上原因而受有利益，被上訴人得依民法第
    一百七十九條、第七百六十七條中段規定，請求塗銷，已如前述，則被上訴人依
    強制執行法第十四條第二項之規定，請求撤銷台灣高雄地方法院八十四年度民執
    字第四五一三號拍賣抵押物強制執行程序，即屬有據，應予准許。至被上訴人依
    強制執行法第十五條規定請求撤銷強制執行程序部分，即無論述之必要，併此
    明。
九、從而，被上訴人據前開事實，求為確認上訴人甲○○就新鐘段房地於八十年十月
    十二日向屏東地政事務所所為登記字號屏東字第二六九五七號共同擔保二百萬元
    之抵押權設定登記關係不存在，上訴人應將該抵押權予以塗銷，且台灣高雄地方
    法院八十四年度民執字第四五一三號強制執行事件，就拍賣抵押物系爭新鐘段房
    地之強制執行程序應予撤銷，均屬有理由，應予准許，原審為被上訴人勝訴之判
    決，並無不當（其中撤銷強制執行程序部分，理由雖有不同，惟其結果，並無不
    同，仍應維持），上訴意旨指摘原判決不當求予廢棄改判，為無理由，應予駁回
    。
十、據上論結，本件上訴為無理由，依民事訴訟法第四百四十九條第一項、第二項、
    第七十八條，判決如主文。
中      華      民      國    九十二    年      三      月    二十六    日
                                      臺灣高等法院高雄分院民事第五庭
~B1審判長法官  蔡明宛
~B2法      官  林健彥
~B3法      官  黃科瑜
右為正本係照原本作成。
如對本判決上訴，須於判決送達後二十日內向本院提出上訴狀，其未表明上訴理由者
，應於上訴後二十日內向本院提出上訴理由書（均須按他造當事人之人數附繕本）。
上訴時應提出委任律師或具有律師資格之人之委任狀，並依附註條文規定辦理。
中      華      民      國    九十二    年      三      月    二十八    日
~B法院書記官  蘇恒仁
附註：
民事訴訟法第四百六十六條之一：
對於第二審判決上訴，上訴人應委任律師為訴訟代理人，但上訴人或其法定代理人具
有律師資格者，不在此限。
上訴人之配偶、三親等內之血親、二親等內之姻親，或上訴人為法人、中央或地方機
關時，其所屬專任人員具有律師資格並經法院認為適當者，亦得為第三審訴訟代理人。
第一項但書及第二項情形，應於提起上訴或委任時釋明之。
                                                                    Ａ


司法院資訊處製作；財團法人民間司法改革基金會備份。
